臺灣高等法院刑事判決
109年度上易字第389號
上  訴  人  臺灣桃園地方檢察署檢察官
上  訴  人  
即  被  告  文國洋
上列上訴人因被告傷害等案件，不服臺灣桃園地方法院108年度
審易字第1471號、第1592號，中華民國108年12月30日第一審判
決（起訴案號：臺灣桃園地方檢察署108年度偵字第5816號、第1
3104號），提起上訴，本院判決如下：
    主  文
上訴駁回。
    事  實
一、甲○○與丙○○前因債務糾紛而互有嫌隙，雙方於民國108年1月
    3日上午11時左右，先後步出桃園市○○區○○路000 號臺灣桃
    園地方檢察署（下稱桃園地檢署）大樓，在桃園地檢署後方
    停車場相遇，2人一言不合，甲○○竟基於傷害、毀損之犯意
    ，先抬腳攻擊丙○○，再手持鑰匙揮擊，致丙○○倒地，受有頭
    部鈍傷併血腫、臉部開放性傷口、頸部、雙側肩部挫傷之傷
    害，並利用丙○○倒地不起之機會，拾起丙○○手機，接續朝地
    面砸摔2次，致令丙○○所有之手機損壞不堪使用，足生損害
    於丙○○。
二、甲○○另因細故與乙○○發生嫌隙，竟意圖散布於眾，基於誹謗
    之犯意，於107年9月1日，在桃園地區，透過手機連接網際
    網路，在臉書、LINE等網路平台，接續發文指摘附表所示內
    容，足以眨損乙○○之人格及社會評價。
三、案經丙○○、乙○○分別提出告訴，由桃園地檢署檢察官偵
  查起訴。
    理  由
一、上訴人即被告甲○○上訴要旨
　㈠告訴人丙○○長年以電話騷擾、恐嚇被告及家人，被告在108年
    1月3日另案出庭作證，在偵查庭門口，告訴人丙○○先行推擠
    並辱罵被告，請傳喚被告之母劉樹錦出庭作證；嗣在桃園地
    檢署後方停車場，告訴人丙○○先以腳重踩被告，2人因而發
    生推擠，被告基於雙方互毆而採正當防衛之行為。
　㈡告訴人乙○○與丙○○在網路先行攻擊、辱罵被告，被告始行反
    擊，請查明原委。
　㈢請法院從輕量刑或無罪之判決。
二、檢察官上訴要旨
　檢察官循告訴人丙○○、乙○○請求，以被告犯後否認犯行，從未
  表示道歉或賠償，積欠之債務亦未償還，告訴人丙○○手機存有
  眾多訊息，損害非微，被告並在網路惡意誹謗，造成告訴人乙○○身心重大創傷，量刑不宜過輕，因被告為累犯，以前所犯均
  判處易科罰金，對國家刑罰毫不在意，請求判處被告不得易科
  罰金之刑。
三、認定被告傷害、毀損之證據及理由　　
　㈠被告在偵查期間坦承以手推擠告訴人丙○○身體之舉，並稱：
    「我手上有鑰匙，不小心刮到他（告訴人丙○○），他就躺在
    地上。」（第5816號偵卷第51頁），在警詢為相同之陳述（
    第5816號偵卷第13頁反面）。
　㈡告訴人丙○○於警詢證稱：我與被告之前是朋友，目前有債務
    糾紛，108 年1月3日我陪另外1位受害者至桃園地檢署，趁
    這個機會去詢問被告什麼時候要履行債務，我就找他去外面
    理論，因為自保，我都會拿手機錄音錄影，要跟被告錄音錄
    影時，被告就直接踩住我右腳，徒手推我，用右手毆打我2
    拳後，我便暈過去，後腦杓撞到地板，我頭部受有鈍傷併血
    腫、臉部開放性傷害、頸部，雙側肩部挫傷，過程中，被告
    還搶了我手機，毀損手機裡面的資料，我醒來後救護車就在
    現場了，在桃園地檢署外面的草堆中找回手機時，就發現手
    機壞掉等語（第5816號偵卷第4頁、第5頁）；於檢察事務官
    詢問時證稱：108年1月3日上午11時許，我陪另一位朋友來
    桃園地檢署開庭，我跟被告原本就有債務糾紛，所以我要被
    告到後方停車場討論，但一碰面他就打我，我當下就暈過去
    ，所以不太記得被打的過程，醒來時救護車已經來了，我請
    我朋友幫我找手機，才發現手機已經毀損碎裂、無法使用，
    是被告摔我手機，我沒有推他，手機應該是他打我後掉在地
    上被他拿去摔等語（第5816號偵卷第51頁反面）。告訴人丙○○指證被告有傷害及毀損犯行。
　㈢告訴人丙○○於108年1月3日當日上午11時29分，至衛生福利部
    桃園醫院急診，醫生診斷頭部受有鈍傷併血腫、臉部開放性
    傷害、頸部，雙側肩部挫傷等傷害，有衛生福利部桃園醫院
    開立之診斷證明書可以為證（第5816號偵卷第22頁）。
　㈣告訴人丙○○手機慘遭砸毀，有照片在卷可考（第5816號偵卷
    第25頁至第27頁）。
　㈤108年4月11日偵查庭，檢察事務官當庭勘驗桃園地檢署停車
    場監視錄影畫面，影片時間1分28秒，身穿白色衣服之被告
    ，動手揮拳毆打身穿深色衣服之告訴人丙○○，告訴人丙○○當
    場倒地不起，告訴人丙○○並未以手肘或身體推撞被告，或有
    出腳踩踏之動作；影片時間1分32秒，被告撿起告訴人丙○○
    腳邊之物品，影片時間1分34秒，被告用力砸摔告訴人丙○○
    之物品；影片時間1分41秒，被告又走到告訴人丙○○身邊，
    有撿拾物品之動作，再往地上砸摔1次，告訴人丙○○躺在地
    上無任何動作，被告在告訴人丙○○身旁來回走動，迄影片時
    間2分47秒，告訴人丙○○方緩緩坐起（第5816號偵卷第52頁
    ）。由監視畫面可知，被告先行攻擊告訴人丙○○，隨後拾起
    告訴人丙○○手機往地上猛摔2次，告訴人丙○○無任何攻擊舉
    動。被告無法自圓其說，答以：「影片拍攝太遠，沒拍清楚
    對方有踩我及推我之動作，我做撿東西摔東西之動作，是我
    很生氣叫他不要裝死，叫他趕快起來。」（第5816號偵卷第
    52頁）。
　㈥本院109年3月12日準備程序，當庭勘驗桃園地檢署停車場監
    視錄影畫面，勘驗結果如下：
　  1.被告身穿淺色衣褲。
    2.告訴人丙○○身穿深色衣褲。
　　3.10時55分30秒左右，雙方先交談，被告有用腳攻擊告訴人
      丙○○，並有揮手動作，告訴人丙○○兩腳沒有抬腳之
      舉，告訴人丙○○隨後仰躺在地。
    4.被告2度撿起地上手機，2次用力摔到地上。　
　　（本院卷第81頁、第82頁）
　　由現場監視畫面可知，被告攻擊告訴人丙○○，並2度猛摔告
    訴人丙○○手機，告訴人丙○○無任何攻擊之舉止。
　㈦被告雖提出敏盛綜合醫院診斷證明書及照片(第5816號偵卷第
    23頁)，指告訴人丙○○先以腳重踩其左腳云云。然查，依桃
    園地檢署停車場監視錄影畫面勘驗結果，均未見告訴人丙○○
    有何攻擊被告之不法行為，而被告以告訴人丙○○踩踏其左腳
    受傷之不法行為，提出告訴，經桃園地檢署檢察官調查後，
    以108年度偵字第5816號處分不起訴，該不起訴處分書於108
    年5月16日送達被告住處，因未獲會晤被告，寄存於轄區四
    維派出所（第5816號偵卷第56頁），被告折服，未聲明不服
    ，則被告所受「左側足部壓砸傷」，係自己腳踹告訴人丙○○
    反彈所致，並非告訴人丙○○攻擊被告。尤其，刑法第23條所
    謂「正當防衛」，以有現在不法之侵害為前提，彼此互毆，
    必以一方初無傷人之行為，因排除對方不法之侵害而加以還
    擊，始得以正當防衛論，故侵害已過去後之報復行為，與無
    從分別何方為不法侵害之互毆行為，均不得主張防衛（最高
    法院29年上字第317號原判例、30年上字第1040號原判例、9
    7年度台上字第5049號判決、100年度台上字第4939號判決參
    看），被告上訴指雙方互毆而主張其為正當防衛，實不足取
    。
　㈧被告雖另聲請傳喚其母親劉樹錦，以證明告訴人丙○○先行推
    擠被告之行為，然證人劉樹錦於108年1月3日警詢證稱：「
    我到停車場找我兒子時，就看到丙○○躺在地上，我沒有看到
    推擠過程。」（第5816號偵卷第21頁反面），則本件案發當
    時，證人劉樹錦不在現場，被告聲請傳喚證人劉樹錦，核無
    必要。
　㈨綜上，被告傷害告訴人丙○○身體及毀損告訴人丙○○手機之犯
    行，足以認定。
四、認定被告誹謗之證據及理由　　　　　
　㈠被告於107年9月1日，在桃園市地區，透過手機連接網際網路
    ，在臉書、LINE等網路平台，接續發出附表所示貼文，業經
    被告承認在卷（第7093號他字卷第73頁、第74頁、本院卷第
    229頁）。
　㈡被告確有發表如附表所示之誹謗言詞，業據告訴人乙○○於偵
    查期間證述在卷（第7093號他字卷第42頁、第13104 號偵卷
    第18頁），並有擷圖照片在卷可稽（第7093號他字卷第7頁
    至第20頁）。
　㈢誹謗罪所稱「散布於眾」，係指散播、傳布於不特定人或多
    數人，使大眾得以知悉其內容而言。有關被告發表言論之臉
    書、LINE等網路平台，一般網路使用者均可透過註冊自己特
    定帳號、密碼登入後相互聯繫，被告復於108年1月22日偵查
    庭供稱：「LINE動態發文都是我張貼的，這些訊息朋友群都
    看的到。」、「（上開訊息）是公開的，朋友均可看的到。
    」（第7093號他字卷第73頁反面、第74頁），則被告於臉書
    、LINE所發表之言論，已得為同社群朋友共見共聞，符合「
    散布於眾」之構成要件。
　㈣又被告在臉書、LINE網路平台張貼「這種人在爆料上假正義…
    …乙○○本身自己以前吸毒包尿布」、「詐騙身邊同學朋友做
    傳直銷」、「他就為了三萬塊錢出賣朋友的人就是在幫詐騙
    集團」、「為了錢出賣朋友的人就是你」、「乙○○你為了三
    萬元就巔(顛)倒事（是）非」、「不要長年遊手好閒湖(胡
    ）說八道」等內容，其中「假正義」、「出賣朋友」、「顛
    倒事（是）非」、「遊手好閒胡說八道」係罵人不正直、不
    明事理，「吸毒包尿布」、「詐騙身邊同學朋友」、「幫詐
    騙集團」則係指告訴人乙○○涉嫌吸毒、詐欺等不法犯行，均
    有指摘對方品格低劣、無惡不作、觸犯法律，含有不屑、輕
    蔑之意，均屬刑法上之「誹謗」行為。被告指告訴人乙○○涉
    及不法之情，姑且不論，縱為真實，乃告訴人乙○○個人問題
    ，與公共利益無關，被告不得以告訴人乙○○非法行為執為自
    己犯罪之事由。
　㈤被告雖稱其有上開言詞係因告訴人乙○○先在網路攻擊、辱罵
    被告，被告方出言反擊云云，然守法守紀為現代民主法治做
    人、做事之基本準則，任何人不得以他人違法行為作為自己
    犯罪之藉口，被告如認告訴人乙○○確有不法，應依循法律途
    徑尋求救濟，而非恣意在網路上反擊、誹謗告訴人乙○○。
　㈥綜上，被告誹謗犯行，亦堪以認定。
五、論罪之說明
  ㈠核被告事實欄一所為，係犯刑法第277條第1項之傷害罪、第3
    54條之毀損他人物品罪，事實欄二所為，係犯刑法第310條
    第2項之散布文字誹謗罪。
  ㈡被告於107年9月1日，透過手機連接網際網路，在臉書、LINE
    等網路平台，張貼詆毀告訴人乙○○名譽之文章，係基於誹謗
    之同一犯意，在同一天密接時間為之，破壞告訴人乙○○名譽
    ，各次獨立性薄弱，犯行應總體評價，應以接續犯論以一罪
    。
  ㈢行為後法律有變更者，適用行為時之法律，但行為後之法律
    有利於行為人者，適用最有利於行為人之法律，刑法第2條
    第1 項定有明文。本件被告行為後，刑法第277 條第1 項業
    於108 年5 月29日修正公布，同年月31日生效施行，修正前
    法定刑為「3 年以下有期徒刑、拘役或銀元1 千元（依法提
    高為新台幣3萬元）以下罰金」，修正後為「5 年以下有期
    徒刑、拘役或50萬元以下罰金」，比較修正前後結果，以修
    正前刑法第277 條第1 項較有利於被告，有關被告傷害部分
    ，應依修正前刑法第277 條第1 項論處。
  ㈣被告前於103年間因妨害公務案件，經原審103年度易字第103
    0號判決判處有期徒刑3 月確定，於104年4月22日易科罰金
    執行完畢，有本院被告前案紀錄表附卷可參，被告受有期徒
    刑執行完畢5年內，故意再犯本件有期徒刑之罪，應依刑法
    第47條第1項規定，論以累犯。司法院釋字第775號解釋指出
    ，法院應區分行為人所犯情節，裁量是否依刑法第47條第1 
    項之累犯規定加重其刑，以避免因一律適用累犯加重規定，
    致生行為人所受刑罰超過其所應負擔之罪責，其人身自由因
    此遭受過苛之侵害，而不符憲法罪刑相當原則。本院審酌被
    告前有多次偽造文書、多次違反稅捐稽徵法、違反商業會計
    法、妨害公務前科紀錄，理應知所警惕，謹慎行止，被告卻
    在妨害公務易科罰金執行後，僅因金錢糾紛，即目無法紀，
    在司法機關停車場出手毆打並毀損告訴人丙○○身體與手機，
    另在社群軟體上惡意誹謗告訴人乙○○，足徵其具相當之反社
    會人格，不知記取教訓，刑罰反應力薄弱，為兼顧社會防衛
    之效果，均依法應加重其刑。
　㈤被告所犯傷害罪、毀損他人物品罪及散布文字誹謗罪，構成
    要件、侵害法益均不同，係基於個別犯意而為，應予分論併
    罰。
六、原判決之評斷
  本院基上說明，與原審認定結果相同，被告實屬罪證明確，原
  審就事實欄一部分，援引修正前刑法第277條第1項、刑法第35
  4條，論以傷害罪及毀損罪，就事實欄二部分，援引刑法第310
  條第2項，論以加重誹謗罪，所犯3罪分論併罰，在說明被告構
  成累犯加重其刑後，審酌被告僅因債務糾紛，不思以理性態度
  處理問題，恣意攻擊告訴人丙○○，致告訴人丙○○受有頭部鈍傷
  併血腫等傷勢，並摔毀告訴人丙○○所有之手機，不尊重他人身
  體、財產法益，又在多數人得以共見共聞之臉書動態訊息及LI
  NE動態頁面，任意散布足以貶抑告訴人乙○○名譽之文字，貶損
  告訴人乙○○之人格評價，兼衡被告迄今未賠償告訴人丙○○、乙○○分毫，及其他一切情狀，就傷害部分，量處有期徒刑4月，
  就毀損部分，量處拘役30日，就誹謗部分，量處拘役50日，拘
  役部分定應執行70日，並均諭知易科罰金之折算標準。原審認
  定事實、適用法律，洵無不合，所量處之刑，無違罪刑相當原
  則。
七、被告上訴之評價
  ㈠被告上訴，或以係告訴人丙○○先行推擠以腳重踩被告左腳，
    被告方與告訴人丙○○互毆為正當防衛，或以告訴人乙○○先在
    網路攻擊、辱罵被告，被告方在網路上反擊，否認涉犯傷害
    、毀損他人物品及散布文字誹謗等罪，惟被告確有本件傷害
    、毀損及誹謗犯行，有關辯詞何以不足採信之理由，業經本
    院一一說明、指駁如前，被告上訴否認犯罪，指摘原判決不
    當，為無理由。
　㈡量刑係法院就繫屬個案犯罪所為之整體評價，乃事實審法院
    之職權裁量事項，而量刑判斷當否之準據，則應就判決整體
    觀察為綜合考量，不可擷取其中片段遽為評斷。苟其量刑已
    以行為人之責任為基礎，並斟酌刑法第57條各款所列情狀，
    在法定刑度內酌量科刑，無偏執一端，或濫用其裁量權限，
    致明顯失出失入情形，自不得任意指為不當或違法（最高法
    院104 年度台上字第2577號判決參看）。原審已以被告責任
    為基礎，審酌被告有多次犯罪紀錄，犯後不知悔改，及刑法
    第57條其他各款情事，本院並審酌被告僅因財務爭議，在司
    法機關停車場出手攻擊告訴人丙○○身體、破壞其手機，公然
    施暴，膽大妄為，在網路上連連攻訐告訴人乙○○，迄今否認
    犯行，未與告訴人方面達成和解賠償損失，認原審就被告各
    犯行所量處之刑，核屬適當，無違罪刑相當原則。被告上訴
    ，請求從輕量刑，亦非有理。
八、檢察官上訴之評斷　
　趨吉避凶、逃避刑罰，為人之常情，一般之被告否認犯罪，為
  世所常見，不能單純以被告否認犯行，即謂刑事被告當然應加
  重刑罰。本院就被告傷害部分，審酌告訴人丙○○所受頭部鈍傷
  併血腫等傷情，僅需門診治療，被告一抬腳、一出手，原審判
  處有期徒刑4月，相當於被告應付出新台幣（下同）12萬元代
  價，原審量刑無輕縱之情；就毀損手機部分，告訴人丙○○於警
  詢證稱：「（手機價值)1萬5,000元左右」（第5816號偵卷第5
  頁），連同手機所存訊息，原審量處拘役30日，被告應繳付3
  萬元易科罰金，符合比例原則；就誹謗部分，被告係在同一日
  為之，指摘內容大同小異，而刑法第310條第2項加重誹謗罪法
  定刑為2年以下有期徒刑、拘役或罰金刑，原審量處拘役50日
  ，罪刑相當；原審已以被告責任為衡量基礎，復依刑法第57條
  各款所列情狀予以審酌，其量刑裁量權之行使，未逾越法定刑
  度，亦無濫用自由裁量之權限，難認有何不當。至於告訴人丙○○所受身體、財產損失，告訴人乙○○所受名譽貶損，仍得透過
  民事訴訟方式謀求解決，非無救濟途徑，難以被告未賠償告訴
  人方面，即謂被告惡性重大而加重其刑。檢察官上訴，指被告
  犯後否認犯行，迄今未賠償或償還積欠債務，請求加重量刑，
  為無理由，應予駁回。
據上論斷，應依刑事訴訟法第368條，判決如主文。
本案經檢察官李家豪、江祐丞分別提起公訴，檢察官陳建勳提起
上訴，檢察官黃東焄到庭執行職務。
中　　華　　民　　國　　109 　年　　4 　　月　　15　　日
     　　　　　　 刑事第一庭    審判長法　官  周政達
                                      法　官  程克琳
                                      法　官  曾德水
以上正本證明與原本無異。
不得上訴。
                                      書記官  陳怡君
中　　華　　民　　國　　109 　年　　4 　　月　　17　　日
附錄：本案論罪科刑法條全文
修正前中華民國刑法第277條第1項　
傷害人之身體或健康者，處三年以下有期徒刑，拘役或一千元以
下罰金。 

中華民國刑法第310條第2項
散布文字、圖畫犯前項之罪者，處二年以下有期徒刑、拘役或三
萬元以下罰金。 　　　

中華民國刑法第354條
毀棄、損壞前二條以外之他人之物或致令不堪用，足以生損害於
公眾或他人者，處二年以下有期徒刑、拘役或一萬五千元以下罰
金。　　　
附表
編號 張貼時間 張貼方式及張貼內容 1 107年9月 1日某時 被告在其使用之公開臉書（帳號為「甲○○」）動態訊息，張貼告訴人乙○○之臉書照片截圖，並在該照片下發文：「這種人在爆料上假正義！請不要縱容假正義，因為乙○○本身自己以前吸毒包尿布! 詐騙身邊同學朋友做傳直銷可別忘了，還哭著打給我沒錢吃飯沒朋友誰幫你的別忘了，我沒錢給他，他就為了三萬塊錢出賣朋友的人就是在幫詐騙集團……」。 2 107年9月 1日某時 被告在其所使用、不特定人得共見共聞之LINE 動態頁面發文：「這種人在爆料上假正義！請不要縱容假正義，因為乙○○本身自己以前吸毒包尿布! 詐騙身邊同學朋友做傳直銷可別忘了，還哭著打給我沒錢吃飯沒朋友誰幫你的別忘了，我沒錢給他，他就為了三萬塊錢出賣朋友的人就是在幫詐騙集團……」，並將告訴人乙○○之臉書照片截圖貼於該文字下方。 3 107年9月1日某時 被告在不特定人得共見共聞之臉書「爆料公社」留言板發文：「不要假正義，你自己以前吸毒包尿布! 詐騙身邊同學朋友做傳直銷可別忘了，你哭著打給我沒錢吃飯沒朋友誰幫你的別忘了，我沒錢給你你就為了錢出賣朋友的人就是你……」、「乙○○你為了三萬元就巔(顛)倒事（是）非，你有沒有想過過去你吸毒包尿布，沒錢生活的時候是誰幫你的……你是又開始拉 K了是嗎? 不要長年遊手好閒湖(胡）說八道，你有沒有問過陳鄭權房子怎麼買的?」、「這種人在爆料上假正義！請不要縱容假正義，因為乙○○本身自己以前吸毒包尿布!詐騙身邊同學朋友做傳直銷可別忘了，還哭著打給我沒錢吃飯沒朋友誰幫你的別忘了，我沒錢給他，他就為了三萬塊錢出賣朋友的人就是在幫詐騙集團……」。 4 107年9月 1日某時 被告在不特定人得共見共聞之告訴人乙○○臉書發文：「不要假正義，你自己以前吸毒包尿布! 詐騙身邊同學朋友做傳直銷可別忘了，你哭著打給我沒錢吃飯沒朋友誰幫你的別忘了，我沒錢給你你就為了錢出賣朋友的人就是你……」。